臺灣高等法院民事判決   
                                      108年度上字第916號
上  訴  人  陳萬益  
法定代理人  陳庚辛  
訴訟代理人  陳淑芬律師
            黃志國律師
被  上訴人  黃松桂  
            黃寶真  
            黃土水  
            黃麗雪  
            黃澄元  
            黃麗玲  
共      同        
訴訟代理人  張衞航律師
            陳麗文律師

上列當事人間請求土地所有權移轉登記事件，上訴人對於中華民
國108年5月31日臺灣士林地方法院107年度訴字第1083號第一審
判決提起上訴，並為部分訴之撤回，本院於109年1月16日言詞辯
論終結，判決如下：
    主    文
上訴駁回。
第二審訴訟費用由上訴人負擔。
    事    實    及    理    由
一、程序方面：
    按「原告於判決確定前，得撤回訴之全部或一部。但被告已
    為本案之言詞辯論者，應得其同意」，民事訴訟法第262條
    第1項定有明文。經查，上訴人請求權為類推適用民法第550
    條、第549條第1項、第541條第2項、第767條、第179條、繼
    承法則（見本院卷第182頁）；嗣於本院民國（下同）109年
    1月16日言詞辯論期日，以選擇合併方式主張民法第179條、
    繼承法則、類推適用民法第541條第2項規定；撤回其餘請求
    權（見本院卷第382-383頁筆錄）；被上訴人亦當庭同意其
    撤回（見同卷第383頁筆錄）。故上訴人此部分訴之撤回業
    已生效，先予說明。
二、上訴人主張：重測前臺北縣○○鎮○○里○○段○○○里○○○段000地
    號土地（下稱612號土地）面積達2甲，係由上訴人祖父黃金
    玉（歿）帶領家人共同耕作。42年間，政府辦理耕地放領，
    上訴人及兄長黃根木均符合承領資格，由於法令限定每筆耕
    地僅能由一人承領，上訴人遂將該筆土地所有權應有部分二
    分之一借名登記予黃根木，由黃根木一人承領612號土地。
    該地經重測及分割為附表一以及其他多筆土地；其中新北市
    ○○區○○段○000號土地（下稱系爭267號土地）係分割分號後
    屬於上訴人所有而借名登記予黃根木財產之一部。黃根木已
    在105年5月10日死亡，借名登記當然終止，被上訴人為黃根
    木繼承人竟然拒絕返還，爰依民法第179條與繼承法則，並
    類推適用民法第541條第2項，選擇合併而訴求：被上訴人應
    將系爭267號土地所有權移轉登記予上訴人（未繫屬本院者
    ，不予贅述）。
三、被上訴人則以：黃根木與上訴人雖為同母異父兄弟，612號
    土地僅由黃根木耕作，上訴人不符合承領要件，故42年由黃
    根木單獨申請承領該地。此後，黃根木持續以耕作收獲稻榖
    繳納承領地價，於53年始付清。若是確有借名關係，衡諸常
    情，在黃根木生前，上訴人就會主張權利。至於黃根木生前
    資助上訴人或其子女等人，純係基於兄弟情誼，尚不得憑此
    推論借名登記關係存在等語，資為抗辯。
四、原審就上訴人之請求，判決：上訴人之訴及假執行之聲請均
    駁回。上訴人不服而提起上訴，聲明：㈠原判決廢棄；㈡被上
    訴人應將系爭267號土地所有權移轉登記予上訴人。被上訴
    人答辯聲明：上訴駁回。
五、兩造不爭執事實：（見本院卷第184、229、230頁）
  ㈠上訴人經原法院106年3月20日105年度監宣字第307號裁定，
    宣告為受監護宣告之人，監護人為甲○○（見原審卷㈠第17至1
    8頁公告及戶籍資料）。
  ㈡上訴人祖父黃金玉（歿）、祖母黃蘇氏（歿）未生育子女，
    在民國9年（即大正9年）收養黃張蜂（即張氏蜂、黃氏蜂）
    為養女，黃張蜂在00年（即昭和0年）0月0日生下黃根木，
    同年6月11日招贅陳風永，00年0月0日產下上訴人乙○○。黃
    張蜂與陳風永分別在54年3月11日、74年7月28日過世（見原
    審卷㈠第18、123、181、244 至245、268 至269頁戶籍資料
    。但是兩造爭執黃根木父親是否為陳風永）。
  ㈢黃根木於105年5月10日過世，遺產由子女即被上訴人丙○○等6
    人繼承，配偶黃紀明玉則拋棄繼承（見原審卷㈠第21至26、1
    23至124頁之戶籍謄本、繼承系統表）。
  ㈣42年間，黃根木承領登記為612號土地所有權人，後因重測及
    分割為多筆土地，包含附表一所示新北市○○區○○段第188、1
    88-4、188-5、188-7、266-1、267（即系爭267號土地）、2
    67-1、292-1、292-3、292-4、486、292等地號土地（見原
    審卷㈠第28至87、142 至159頁之土地登記簿、登記謄本、異
    動索引）。
  ㈤黃根木過世後，系爭267號土地由被上訴人丙○○等6人在108年
    3月25日完成繼承登記，每人應有部分各1/6（見原審卷㈠第1
    9、58頁之土地登記謄本、本院卷第229、252頁）。
  ㈥上訴人配偶陳黃連照及7名子女於106年11月7 日對於黃根木
    配偶黃紀明玉與6名子女，提起原法院107年度重家繼字第7 
    號返還應繼分事件（下稱107年繼承事件），請求返還系爭2
    67號土地、新北市○○區○○段第同段188-7、266-1、267-1、2
    92-1 、292-2 、292-3 、292-4 、486 地號土地。嗣於107
     年5 月24日撤回訴訟。
  ㈦黃根木繼承人同意以丙○○為原告，於107年7月24日對於乙○○
    、陳黃連照、7名子女訴請返還不當得利，主張乙○○等人無
    權占用系爭267號土地及新北市○○區○○段00000○00000地號土
    地，作為停車場及建物使用，面積約3000平方公尺。原法院
    107年度重訴字第444號判決該案原告一部勝訴、一部敗訴，
    原告丙○○、被告陳乃華各自上訴（見本院卷第252、255、25
    6頁）。
六、本院之判斷：
  ㈠按「當事人主張有利於己之事實者，就其事實有舉證之責任
    」，民事訴訟法第277條前段定有明文。又按稱「借名登記
    」者，謂當事人約定一方將自己之財產以他方名義登記，而
    仍由自己管理、使用、處分，他方允就該財產為出名登記之
    契約。主張借名登記者，自應就該借名登記之事實負舉證責
    任（最高法院 101年度台上字第1775 號判決意旨參照）。
    上訴人主張其與黃根木在42年成立借名關係，將612號土地
    所有權應有部分二分之一借名登記在黃根木名下，該地分割
    增加多筆地號，其中系爭267號土地屬於分割分號後屬於上
    訴人所有而借名登記予黃根木之財產；嗣借名關係因黃根木
    死亡而消滅，被上訴人為黃根木繼承人，應返還系爭267號
    土地云云。此為被上訴人所否認。依前開說明，上訴人應證
    明借名登記存在，先予說明。
  ㈡關於承領資格方面：
    上訴人主張其與父親、黃根木等人共同耕作612號土地，上
    訴人與黃根木均具有耕地承領資格，由於法令限制每筆耕地
    僅能由一人承領，遂將該地所有權二分之一借名登記予黃根
    木，由黃根木出面承領云云（見本院卷第 349-353頁）。惟
    ：
    ⒈按「本條例所稱現耕農民，指佃農及僱農」、「耕地經徵
      收後，由現耕農民承領，其依第十三條附帶徵收之定著物
      及基地亦同」、「放領耕地之程序如左：一、縣（市）政
      府查明應行放領耕地之現耕農民，編造放領清冊。二、放
      領清冊，經鄉（鎮）（縣轄市）（區）耕地租佃委員會審
      議，報請縣（市）耕地租佃委員會審定後，由縣（市）政
      府予以公告；公告期間為三十日。三、耕地承領人，及利
      害關係人，認為放領有錯誤時，應於公告期間內申請更正
      。四、耕地承領人，應於公告期滿確定放領之日起，於二
      十日內，提出承領申請，由縣（市）政府審定後，通知承
      領人限期辦理承領手續，繳清第一期地價。五、耕地承領
      人，不按前款之規定辦理者，為放棄承領」，42年1月20
      日制定之實施耕者有其田條例（82年7月30日廢止）第4、
      19、21條定有明文（見原審卷㈠第385-386頁）。次按「本
      條例第四條所稱佃農，係指承租他人耕地實際自任耕作之
      現耕農民而言，其未訂立書面租約而與地主有租賃關係者
      亦同，所稱僱農係指受雇從事耕作之僱工而言」，42年4 
      月23日公布之實施耕者有其田條例施行細則第2 條亦定有
      明文（見同卷第387頁）。依上開規定，耕地放領對象為
      具有佃農或僱農身分之現耕農民；上訴人應證明其為放領
      時612號土地之現耕佃農或僱農，始具有承領資格。
    ⒉次按「二、…耕地放領之對象為現耕佃農或僱農，現耕佃農
      之初步查定，係以地主之歸戶卡片為依據，在耕地調查時
      ，再行實地調查，為便利農民，於耕地調查時合併辦理承
      領之申請，並於『佃農承租私有耕地複查表』申請承領欄位
      簽名…」、「三、經查檔存『佃農承租私有耕地複查表』及『
      臺北縣○○鄉（鎮）私有耕地放領清冊』所載，本案○○鎮○○○
      ○○段內○○○○○小段612、613地號承租人為黃根木，其並於
      申請承領欄位簽名，據以認定黃根木為現耕農民，並編造
      放領清冊。次查檔存『臺北縣○○鄉（鎮）私有耕地徵收清
      冊』及「臺北縣○○鄉（鎮）私有耕地放領清冊』所載，本案
      ○○鎮○○○○○段內○○○○○小段653 、654地號承領農戶為黃根
      木及黃河南，係附帶徵收放領予現耕農民，併予陳明…」
      、「四、有關陳風永、乙○○是否為上開土地之『現耕農民』
      一節，經查檔存『佃農承租私有耕地複查表』、『臺北縣○○
      鄉（鎮）私有耕地放領清冊』、『臺北縣○○鄉（鎮）私有耕
      地附帶徵收（放領）清冊』，承租人及耕地承領人均非前
      揭二人，亦查無前揭二人為上開土地現耕農民之其他資料
      可稽」，此有新北市政府108年1月2日新北府地籍字第107
      2474758號公函與佃農承租私有耕地複查表等附件在卷可
      稽（見原審卷㈠第383、384、393頁）。依上開實地調查資
      料，612號土地於42年間係由黃根木承租耕作，其上並未
      記載上訴人為共同耕作人，難認上訴人亦具有承領612號
      土地之資格。
    ⒊上訴人又謂當時黃根木子女尚未出生，則佃農承租私有耕
      地複查表竟記載該戶3人，可見當年調查不實。其與父親
      陳風永當時均為佃農，其有權承領612號土地。再者，612
      號土地面積約2甲，黃根木無法獨自耕重，實係與父親陳
      風永、母親黃張蜂、上訴人夫妻等家人共同耕作云云（見
      本院卷352-357頁）。但是：
      ⑴前開43年3月19日「佃農承租私有耕地複查表」記載黃根
        木一戶共3人，男1人、女2人（見原審卷㈠第393頁）；
        由於黃根木子女尚未出生（見原審卷㈠第124頁繼承系統
        表），可知調查人員關於黃根木家屬註記資料有誤。但
        是上開錯誤尚不足以推論上訴人為612號土地共同耕作
        人。
      ⑵其次，上訴人戶籍謄本固然註記職業為「佃農」（見原
        審卷㈠第374頁戶籍謄本）。但是，戶籍謄本僅能顯示上
        訴人具有佃農身分；關於上訴人實際耕作狀況與地點，
        因戶籍謄本欠缺相關填載，尚無法認定上訴人耕作地點
        即為612號土地。此外，612號土地面積約2甲（見原審
        卷㈠第393頁佃農承租私有耕地複查表），黃根木如何規
        劃耕作所需人力，核屬黃根木個人事務，而上訴人職業
        欄註記為「佃農」，與是否實際於612號土地耕作實屬
        二事，亦不得據此即認上訴人於放領當時，即與黃根木
        共同耕作612號土地。
      ⒋證人呂兩富固然於原審108年3月22日庭期證稱：「（問
        ：你說你曾經幫原告、黃根木兩人割稻種田，地點是在
        何處？）是在竹圍」、「（問：你說你曾經幫原告、黃
        根木兩人割稻種田，面積有多大？）我不知道有幾甲」
        、「（問：是誰叫你去幫原告、黃根木兩人割稻種田？
        ）是原告叫我去的，他叫我去幫他割稻，我還有叫別人
        跟我一起去」、「（問：你幫原告、黃根木兩人割稻種
        田，那個田地是何人的？）應該是原告和黃根木兩人的
        田地，因為工資是他們兩人發給我的，我也不瞭解」、
        「（問：工資是原告還是黃根木還是他們兩人發的？）
        是他們兩人發的」、「（問：你去幫忙割稻種田時，是
        否知道哪一片田是原告的、哪一片田是黃根木的？）我
        也不知道」、「（問：證人是否曾親自見聞乙○○或黃根
        木提及你去幫忙種的田登記之所有權人為何人?實際是
        是何人所有？）我不知道」、「（問：你去割稻種田期
        間大約多久？）一年作10多天，大約作三、四年」、「
        （問：是何人指揮你作事？）割稻就是自己去作，沒有
        人指揮我，做到結束為止」、「（問：你的工資大約多
        少？）我忘記了，一天沒幾塊錢，40幾年前了」、「（
        問：你去幫忙作的那幾年，你是否都有看到原告乙○○和
        黃根木都有一起種田？）他們兄弟一起在作」、「（問
        ：是只要你有去種田，都有看到原告和黃根木兩人一起
        種田？）我在收割時他們兄弟不用作，平常他們是否作
        我不瞭解」、「（問：你沒有去種田時，是否會去看？
        ）我沒有看過原告、黃根木兩人在種田」等語（見原審
        卷㈡第26-28頁筆錄）。依呂兩富證詞，其在四十多年前
        曾經幫忙割稻穀數年，推此推算，呂兩富所見情形為民
        國「50至60年」間，並未目睹「42年」耕地放領前耕作
        狀況；何況，呂兩富證稱不清楚所收割田地是何人所有
        ，也不清楚其面積。是以呂兩富證詞不足以證明42年耕
        地放領前，上訴人亦為612號土地共同耕作人。
      ⒌證人蔡錦賢亦於同日證稱：「（問：證人是否知悉新北
        市○○區○○路000 巷之『○○停車場』於未闢建為停車場前係
        作何使用?）是作田地」、「（問：證人是否曾見過乙○
        ○於『○○停車場』或『○○停車場』附近耕作?）我以前賣冰棒
        時，有看過原告乙○○、黃根木在種田，○○停車場附近那
        一片都是他們的」、「（問：證人是否知悉乙○○係為自
        己耕作或是為他人耕作?）我不瞭解，地都是他們的」
        、「（問：你為何認為地都是他們的？）我是看到他們
        兄弟都在耕作，他們內部關係如何我不清楚」、「（問
        ：證人是否曾親自見聞乙○○或黃根木提及『○○停車場』之
        所有權人為何人?）我不知道」、「（問：你都是看到
        他們一起在耕作或是其中一位？）有時兩個一起，有時
        一個」、「（問：你去賣冰棒時，您看到的期間大概是
        哪段時間？）是我15、16歲時，我現在已經70歲」等語
        （見原審卷㈡第29-30頁筆錄）。依證人蔡錦賢證詞，其
        現年70歲，曾在15、16歲左右在612號土地附近賣冰棒
        ，可知蔡錦所見情形亦為民國「50至60年」間情狀，並
        未目睹「42年」耕地放領前耕作狀況。參以證人對於上
        訴人與黃根木內部關係不清楚，也不清楚上訴人是否為
        自己耕作。故蔡錦賢證詞仍無從推論42年耕地放領前，
        上訴人亦為612號土地共同耕作人。
    ⒍此外，上訴人即無證據證明612號土地放領前，其與黃根木
      共同耕作於該地；則其主張具有承領612號土地資格，遂
      將該地所有權二分之一借名登記予黃根木，由黃根木出面
      承領云云，已難採信。
  ㈢關於承領612號土地所支付地價方面：
    上訴人另稱612號土地放領地價為稻穀，由其與黃根木共同
    耕作再以稻穀支付；46年以後，上訴人雖受僱於公司，但是
    將工資交予黃根木以支付地價云云（見本院卷357-359頁）
    。惟：
    ⒈按「徵收耕地地價，依照各等則耕地主要作物正產品全年
      收穫總量之二倍半計算」、「承領耕地地價準照第十四條
      之規定計算，連同定著物及基地價額，並按周年利率百分
      之四加收利息，由承領人自承領之季起，分10年以實物或
      同年期之實物土地債券均等繳清，其每年平均負擔以不超
      過同等則耕地三七五減租後佃農現有之負擔為準。但承領
      人得提前繳付一部或全部。獎勵提前繳付之辦法，由省政
      府擬訂報請行政院核定之」、「耕地承領人辦竣承領手續
      後，縣（市）政府應即逕辦土地權利變更登記，發給土地
      所有權狀」、「耕地承領人依本條例承領之耕地，在地價
      未繳清前不得移轉。…」、「違反前項規定者，其耕地所
      有權之移轉無效」，42年1月20日制定之實施耕者有其田
      條例（82年7月30日廢止）第14條第1項、第20條、第22條
      第1項、第28條第1、2項分別定有明文。準此，現耕農民
      承領耕地後，應於10年內分期繳清地價，未繳清地價以前
      之移轉係無效。故承領人付清地價，始完成全部耕地放領
      程序、取得完整權利。
    ⒉經查，上訴人主張612號土地放領後，由其與黃根木共同耕
      作一節，並未舉證以實其說；參以，上訴人自46年起陸續
      在臺灣煉鐵股份有限公司等公司工作，直至84年3 月21日
      退休而退出勞保（見原審卷㈠第246 至248頁勞保資料），
      亦難認為上訴人在46年以後仍可兼顧受僱事務與農作。此
      外，上訴人迄未提出其繳付地價之資料，其空言與黃根木
      共同負擔地價，已難採信其說詞。另一方面，黃根木於42
      至53年分別以現金或稻穀繳付地價，亦有被上訴人所提出
      黃根木為承領農戶之收據多紙可稽（見原審卷㈠第182-201
      頁），旋於土地登記簿上登載「繳清地價」（同卷第202-
      204頁土地謄本）；益證承領上開地價實由黃根木所支付
      。
    ⒊承上，上訴人既未證明其與黃根木共同負擔放領土地之地
      價，也未證明在耕地放領後仍與黃根木共同耕作，自難認
      612號土地所有權應有部分二分之一確為上訴人自己所有
      之財產。
  ㈣關於612號土地之利用與處分方面：
    上訴人主張黃根木承領612號土地後，其中1甲土地在64、65
    年與建商合建，黃根木隨後將合建房屋其中4戶先後移轉予
    上訴人子女等人名下（詳如附表二），分配比例符合借名登
    記之比例。其餘部分經分割、重測為附表一所示新北市○○區
    ○○段188、188-4、188-5、188-7、266-1、267（即系爭267
    號土地）、267-1、292-1、292-3、292-4、486、292等地號
    土地。黃根木亦考量借名登記內容，遂在82年間劃分界線，
    僅將甲部分過戶予兒子；乙部分係上訴人借名登記區域，故
    黃根木未過戶他人，而是由上訴人做為停車場出租。丙部分
    經徵收，黃根木亦將補償款半數保留，先將其中970萬元撥
    給上訴人，餘款做為日後過戶土地費用云云（見本院卷第35
    9-362頁）。然而：
    ⒈衡諸常情，若是存有借名登記關係，於洽談合建時，黃根
      木應邀同上訴人共同與建商訂約，並載明其權利比例、受
      分配房地，始符常情。但是，上訴人始終未提出合建契約
      ，已嫌不足。再者，上訴人兒子甲○○、陳秋利、女婿楊文
      標、楊清全固然登記為附表二合建房地所有權人（見原審
      卷㈠第306-357頁不動產謄本）；但是，並無資料顯示係出
      自上訴人指示黃根木辦理前揭產權登記。再其次，合建房
      屋完工後，通常情形係建商按照合建契約分配登記房屋予
      地主或其指定之人。但是，附表二編號C、D房地於65年即
      過戶予上訴人女婿，編號A、B則遲至91年間始過戶予上訴
      人兒子，相隔近三十年；實難想像黃根木係履行借名契約
      而進行附表二房屋過戶登記。更何況，合建房屋其中一戶
      即門牌號碼新北市○○區○○路000巷00號房屋與基地，亦由
      黃根木在65年間贈與登記給小妹林黃密名下（見原審卷㈠
      第369、429 至432頁不動產謄本）。則被上訴人辯稱附表
      二房地係黃根木基於親情與照顧晚輩情誼所過戶一節（見
      本院卷第400-402頁）；應屬可信。
    ⒉黃根木生前僅將附表一甲部分土地移轉予兒子名下，乙部
      分並未移轉，固然有土地謄本可證（見原審卷㈠第28-54頁
      土地謄本）；但是，黃根木生前如何分配財產，是否保留
      部分資產以備不時之需，取決於其個人與配偶黃紀明玉年
      紀、健康、親情、家庭成員資產負債結構等諸多因素，則
      黃根木生前保留附表一乙部分土地於自己名下，要與借名
      登記無涉；上訴人片面主張甲乙面積相當，可見未過戶之
      乙部分係借名登記財產，實際所有權人為上訴人云云（見
      本院卷第361-362頁），尚無可信。
    ⒊上訴人又謂附表一乙部分所示188-7等地號土地為農地，已
      於82年興建停車場使用，過戶所需增值稅約900萬元，上
      訴人無力負擔，故未在黃根木生前要求移轉附表一乙部分
      土地云云（見本院卷第 382、268-269頁）。然而，如上
      訴人自稱長期與黃根木共同耕作，該乙部分為其所有之財
      產屬實，則其將附表一乙部分土地自行回復農地使用，即
      可免除高額增值稅負擔；但是上訴人捨此未為，故本院難
      以採信其說詞。
    ⒋其次，上訴人既主張乙部分土地係借名登記財產，自應由其使用收益，始符常理。但是，上訴人於原審107年10月25日準備一狀陳稱：「⒈系爭土地確實由黃根木付費委託訴外人王金泉興建停車場，且停車場開始對外營運伊始，黃根木係委託被告丁○○代為收取租金…」（見原審卷㈠第238頁）；可知當年係由黃根木雇工興建停車場，再委由女兒丁○○收取租金，益證乙部分（含系爭267號土地）本由黃根木使用收益，原非上訴人使用收益。
    ⒌上訴人固然主張每年均負擔二分之一地價稅，並舉被上訴
      人黃水土在103年11月28日、106年11月30日出具，金額分
      別為4萬8214元、6萬3125元之地價稅收據為證（見本院卷
      第362-363頁、原審卷㈠第106-107頁）。但是：
      ⑴上訴人主張借名關係發生於00年間，卻僅有其中二年度
        之分擔稅捐資料，已有不足。再對照被上訴人所舉附表
        一乙部分土地90年至101年之地價稅繳納證明書、102年
        至107年之地價稅繳款書，及黃根木於90至101年間繳納
        地價稅之○○區農會帳戶交易明細表（見原審卷㈠第206至
        220、370、433至444頁），可知上開土地稅捐幾乎均由
        黃根木或被上訴人支付。
      ⑵其次，上訴人自承乙部分現為停車場，亦如前述（見第⒊
        小點理由）；則黃根木或被上訴人要求其負擔該部分地
        價稅，亦符常情。參酌103年度地價稅款為11萬8329元
        、105年度地價稅款為14萬8151元（見原審卷㈠第218、2
        19頁繳款書），扣除上訴人所支付4萬8214元、6萬3125
        元，大多數地價稅仍係黃根木或被上訴人所支付。是以
        黃根木或被上訴人基於上訴人將乙部分土地做為停車場
        使用，遂要求其負擔該一部分地價稅，亦符常情。上訴
        人分擔稅捐尚與借名登記關係無涉。
      ⑶上訴人經營前開停車場一事，無論黃根木生前是否同意
        此舉，由於停車場興建時間在82年以後且另涉訴訟（見
        本院卷第361頁及不爭執事項第㈦項），故停車場經營行
        為尚與42年借名登記爭執無涉，併此說明。
    ⒍上訴人又謂附表一丙部分土地於90年間被徵收，黃根木將
      補償款半數保留，先將其中970萬元撥給上訴人，餘款做
      為日後過戶土地費用云云（見本院卷第362頁）。惟：
      ⑴上訴人迄未說明補償費數額，已難認為其就丙部分土地
        為借名登記財產（被上訴人主張補償費達4619萬8489元
        ，見本院卷第403頁）。至於黃根木將補償費其中970萬
        元分多筆匯入上訴人與配偶陳黃連照在○○區農會帳戶（
        見原審卷㈠第88至103頁交易明細表與匯款資料）；但是
        ，上訴人並未證明此為補償金之轉匯，已嫌不足，參以
        匯款金額自10萬元至120萬元不等，次數達十餘次，期
        間自90年12月7日迄94年4月6日止，實難想像黃根木並
        未即時轉交補償金時，上訴人並無異議，反而是任由其
        以零碎匯款處理。是以被上訴人辯稱黃根木基於兄弟情
        誼而匯款予上訴人（見本院卷第403頁），應屬可信。
      ⑵再者，上訴人自稱乙部分土地做為停車場使用，過戶需
        負擔增值稅約900萬元（見本院卷第382頁筆錄）。依上
        訴人所陳借名關係內容，於上訴人收受前述970萬元款
        項即可將附表一乙部分土地（含系爭267號土地）辦竣
        過戶。況且補償金餘款顯逾900萬元，上訴人亦可在90
        年間要求黃根木據以墊付乙部分土地增值稅，進而完成
        該部分過戶事宜。但是，上訴人多年均未要求黃根木辦
        理相關手續，於黃根木過世後始聲稱存在借名登記關係
        云云；殊無可信。
    ㈤綜上，上訴人未證明其具有承領且已支付612號土地所有權
      應有部分二分之一地價之事實，亦未證明其對該土地自放
      領後即有基於所有權人之地位完全管理、使用、收益，復
      未證明其與黃根木就612號土地存在借名登記意思表示合
      致之關係，則其主張該地所分割之系爭267號土地屬於其
      所有借名登記予黃根本之財產，黃根木死亡後，被上訴人
      繼承債務，上訴人得對其主張權利云云，自無可採。
七、從而，上訴人依據民法第179條、繼承法則、類推適用民法
    第541條第2項規定，選擇合併而請求：「被上訴人應將系爭
    267號土地所有權移轉登記予上訴人」；為無理由，應予駁
    回。是則原審依此駁回其訴，經核並無違誤，上訴意旨指摘
    原判決不當，求予廢棄改判，為無理由，應予駁回。
八、至於兩造其餘攻擊、防禦方法及證據，經斟酌後，認均不足
    以影響本判決結果，自無逐一詳予論述之必要；上訴人聲請
    再度訊問蔡錦賢，另訊問證人即上訴人親屬陳秋利、甲○○、
    陳乃華、楊文標、楊清全、陳黃連照等人，均無必要，併此
    說明。
九、據上論結，本件上訴為無理由，依民事訴訟法第449條第1項
    、第78條，判決如主文。
中    華    民    國   109    年    2     月    13    日
                  民事第二十庭  
                        審判長法  官  陳雅玲
                              法  官  林玉蕙
                              法  官  吳燁山
正本係照原本作成。
如不服本判決，應於收受送達後20日內向本院提出上訴書狀，其
未表明上訴理由者，應於提出上訴後20日內向本院補提理由書狀
（均須按他造當事人之人數附繕本）上訴時應提出委任律師或具
有律師資格之人之委任狀；委任有律師資格者，另應附具律師資
格證書及釋明委任人與受任人有民事訴訟法第466 條之1第1項但
書或第2項（詳附註）所定關係之釋明文書影本。如委任律師提
起上訴者，應一併繳納上訴審裁判費。
中    華    民    國    109   年    2     月    13    日
                              書記官  鄧瑄瑋
附註：
民事訴訟法第466條之1（第1項、第2項）：
對於第二審判決上訴，上訴人應委任律師為訴訟代理人。但上訴
人或其法定代理人具有律師資格者，不在此限。
上訴人之配偶、三親等內之血親、二親等內之姻親，或上訴人為
法人、中央或地方機關時，其所屬專任人員具有律師資格並經法
院認為適當者，亦得為第三審訴訟代理人。
附表一：上訴人主張612地號土地之分割、分號明細（見原審卷㈠
第27頁）
甲 區 段 小段 地號 面積（㎡） 持分 所有權人 土地重測或分割之說明   備註  ○○ ○○  188 1900 1 丙○○ 62/11/2分割轉載；92/4/18黃根木贈與/重測前612-2，分割自612（重測後267）42/7/15放領   黃根木將612地號徵收與分割後剩餘之土地約1/2面積登記給自己三個兒子（謄本詳原證3）  ○○ ○○  188-4 1900 1 乙○○ 92/4/18黃根木贈與（分割自188 42/7/15放領）     ○○ ○○  188-5 1900 1 丁○○ 92/4/18黃根木贈與（分割自188 42/7/15放領）    
                        合計     5700 
乙 區 段 小段 地號 面積（㎡） 持分 所有權人 土地重測或分割之說明   備註  ○○ ○○  188-7 3656.42 1 黃根木 （分割自188 42/7/15放領）   黃根木將612地號徵收與分割後剩餘之土地約1/2面積保留在自己名下，以待日後移轉予原告（謄本詳原證4）  ○○ ○○  266-1 44.32 1 黃根木 （分割自266 42/7/15放領）     ○○ ○○  267 433.82 1 黃根木 42/7/15黃根木放領取得/重測前612地號     ○○ ○○  267-1 370.54 1 黃根木 （分割自267 42/7/15放領）     ○○ ○○  292-1 289.61 1 黃根木 分割自292（重測前612-93，分割自612地號）（42/7/15放領）     ○○ ○○  292-3 212.96 1 黃根木 分割自292（重測前612-93，分割自612地號）（42/7/15放領）     ○○ ○○  292-4 177.77 1 黃根木 分割自292（重測前612-93，分割自612地號）（42/7/15放領）     ○○ ○○  486 439.65 1 黃根木 （重測前612-92，分割自612地號）（42/7/15放領）    
                        合計    5625.09 
丙 區 段 小段 地號 面積（㎡） 持分 所有權人 土地重測或分割之說明   備註  ○○ ○○  292 663.88 1 新北市 （重測前612-93，分割自612地號)(42/7/15放領）原所有權人黃根木91/08/23徵收   此筆遭徵收之土地分割自612地號(謄本詳原證5)，黃根木待補償金中之970萬元匯至原告及原告配偶陳黃連照之帳戶（帳戶明細與匯款憑證詳原證6） 

附表二：上訴人主張黃根木承領土地合建後所分配予上訴人子女
明細
        （見原審卷㈠第305頁）
編號 門牌（透天厝） 建號 地號 土地說明 現登記之所有權人 所有權變動經過 證據 A 新北市○○區○○路000號 1008 488 488地號重測前為612-56地號-->64/6/10分割自612地號-->42/7/15放領由黃根木取得所有權 陳○○ 91/6/27黃根木以夫妻贈與為登記名義移轉所有權予黃紀明玉，91/9/24黃紀明玉以買賣為登記名義移轉所有權予甲○○(原告之子)，98/9/25甲○○出售予訴外人陳○○ 原證13 B 新北市○○區○○路000號 1009 489 489地號重測前為612-57地號-->64/6/10分割自612地號-->42/7/15放領由黃根木取得所有權 陳秋利 91/6/27黃根木以夫妻贈與為登記名義移轉所有權予黃紀明玉，91/9/24黃紀明玉以買賣為登記名義移轉所有權予陳秋利(原告之子) 原證14 Ｃ 新北市○○區○○路000巷0弄0號 990 474 474地號重測前為612-43地號-->64/6/10分割自612地號-->42/7/15放領由黃根木取得所有權 陳秋霞 65/6/3黃根木原始取得， 65/10/28黃根木以買賣為登記名義移轉所有權予楊文標(原告之女婿)，85/12/20楊文標出售予訴外人陳秋霞 原證15 D 新北市○○區○○路000巷00號 1186 308、308-1 308-1地號分割自308地號，308地號重測前為612-20地號-->64/6/10分割自612地號-->42/7/15放領由黃根木取得所有權 呂穎勳、呂咸宜 65/6/3黃根木原始取得， 67/11/3黃根木以買賣為登記名義移轉所有權予楊清全(原告之女婿)，71/9/6楊清全出售予訴外人呂穎勳、呂咸宜 原證16